【裁判字號】    89,保險,99
【裁判日期】    891114
【裁判案由】    給付保險金
【裁判全文】
臺灣臺北地方法院民事判決  八十九度保險字第九九號
    原      告  乙○○
    訴訟代理人  曹依立律師
    被      告  國華人壽保險股份有限公司  設台北市○○○路○段四二號
    法定代理人  甲○○        .
    訴訟代理人  朱惠君律師
右當事人間請求給付保險金事件，本院判決如左：
    主      文
原告之訴駁回。
訴訟費用由原告負擔。
    事      實
甲、原告方面：
一、聲明：被告應給付原告新台幣（下同）一千萬元及自八十七年九月二十二日起至
    清償日止，按年息百分之十計算之利息。
二、陳述：
（一）原告之父蔡文吉於民國八十七年八月三十一日與被告簽訂旅行平安保險契約，
      蔡文吉為契約之要保人及被保險人，原告為該保險契約之受益人，依該契約要
      保書記載，保險期間為自八十九年八月三十一日起七日，保險金額為一千萬元
      。依保險契約條款第二條第一項約定，被保險人於本契約有效期間內，因遭受
      意外傷害事故，致其身體蒙受傷害而致殘廢或死亡時，依照本契約之約定給付
      保險金。同條第二項約定，前項所稱之意外事故指非由疾病引起之外來突發事
      故。查被保險人蔡文吉於八十七年八月三十一日二十三時二十分許因所駕駛之
      汽車（車號Ｖ０－一五五八）行經澎湖縣湖西鄉許家村七十三號對面馬路邊時
      ，發生火燒車不幸事件，致蔡文吉嚴重燒焦死亡，此一事實有澎湖地方法院檢
      察署相驗屍體証明書可証，基於被保險人與被告間有如上之保險契約，當經契
      約之受益人即原告於八十七年九月七日檢附相關証件向被告提出請領保險金之
      請求，詎被告以被保險人蔡文吉之死亡係故意行為，依上開旅行平安保險契約
      第九條約定，屬除外責任為由，拒絕給付保險金。原告不得已爰依法起訴請求
      。
（二）有關利息請求部分，原告爰依八十六年五月二十八日增訂之保險法第三十四條
      及要保人與被告間所簽訂之保險契約第十三條第二項，保險人應於收齊申請給
      付保險金文件後十五日內給付之，逾期保險人應按年利一分加計利息給付之約
      定，為請求之依據。本件原告於八十七年九月七日向被告提出請領保險金之請
      求，詎被告至今仍拒絕給付，依上開法條及約定，被告應自八十七年九月二十
      二日起至清償日止，給付按年息百分之十計算之利息。
（三）對被告抗辯所為之陳述：
  １、本件被告拒絕給付保險金，無非以台灣澎湖地方法院檢察署八十八年七月二日
      澎檢朝明字第二五九０號函謂：「本署八十七年度相字第五四號蔡文吉火燒車
      致死事件，檢察官傳訊証人証稱並無他人放火，死者係於火災發生後故意不逃
      生而被火燒死，並無他殺嫌疑：：」等語為據。然台灣澎湖地方法院檢察署此
      項認定，實係推測之結果，不足為確認被保險人有故意不逃生或自行縱火之事
      實，茲說明如下：
    (1)查此同一事件，嗣經澎湖地方法院檢察署再為調查後，於八十八年十一月八日
      澎檢朝公字第四六四六號函覆被保險人之子乙○○即原告謂：「經本署從新分
      案調查結果：(1)蔡文吉於八十七年八月三十日上午十時二十分許，在馬公機場
      內之國華人壽保險公司投保一千萬元旅行平安險，且於投保後，隨即於同日上
      午十時四十五分搭乘立榮航空班機，前往台中，同日返回馬公等情，有證人即
      立榮航空公司職員黃志豪證述明確，並有該航空公司旅客艙單及保險單要保書
      各一紙在卷可憑，另蔡文吉曾於八十七年八月二十一日向新光人壽投保意外險
      一千萬元（按此保險於事故發生時已過時失效），亦據國泰人壽保險公司八十
      七年十月十九日國壽字第八七一００一九０號函附卷可稽，台端此部分之指述
      （即搭機前有投保旅行平安保險之習慣），並非無因。(2)在本件火燒車事件前
      ，肇事車之中控鎖有故障，有時須由駕駛人拉下左側車窗後，再伸手從外開啟
      車門出去，或須由他人自車外開啟車門，始得出去，且該車亦曾要求巨亨汽車
      公司修理，因送修汽車多，無法立即安排檢修等情，有證人朱吉井、齊眉眉、
      陳進達、蔡榮夫等人證述一致。(3)證人謝明義證稱伊發現車冒煙後，車子仍然
      慢慢前駛，後來車子偏右斜撞路旁樹木而停止，當時伊靠近時，駕駛座未起火
      ，但車內都是濃煙，車門打不開，敲打車窗，死者無反應，後來車子可能因延
      燒到車子油箱而爆炸，並起火燃燒，車子係從後面車廂開始冒煙。(4)死者蔡文
      吉雖有二百萬元以上之負債，但並無重大疾病就醫紀錄，有衛生署澎湖醫院及
      國軍澎湖醫院函可憑。綜合前述投保旅途平安或意外險之習慣、肇事車之中控
      鎖有故障及起火延燒之經過等情，雖均為台端當時未請求原承辦檢察官調查斟
      酌之新事實新證據，且依火災鑑識報告所認定起火點應在行李箱內側左下方延
      燒至車前座，並參酌目擊證人謝明義供述起火延燒之經過情節，核與一般縱火
      自焚之案例不同，致認定死者係故意不逃生之判斷，並非無疑，惟死者係一人
      駕駛，並無他人在車內目睹起火經過或聽聞死者之遺言，因檢察官調查死因之
      重點在有無人為縱火或失火之他殺嫌疑，如無他殺嫌疑，其為何不及逃生之原
      因，而涉及保險金理賠之問題，要屬民事糾葛：：」等語，已對台灣澎湖地方
      法院檢察署前函所為之推定，為不同之認定，並說明原檢察官先前之認定，係
      以有無他殺嫌疑為重點，至於被保險人為何不及逃生之原因，並非其認定之重
      點，且亦無証據可確為此項認定。
    (2)次查，台灣澎湖地方法院檢察署八十八年七月二日澎檢朝明字第二五九０號函
      推定，蔡文吉係於火災發生後故意不逃生而被火燒死云云，無非以證人謝明羲
      證稱：伊發現車冒煙後，車子仍然慢慢前駛，後來車子偏右斜撞路旁樹木而停
      止，當時伊靠近時，駕駛座未起火，但車內都是濃煙，車門打不開，敲打車窗
      ，死者無反應，後來車子可能因延燒到車子油箱而爆炸，並起火燃燒，車子係
      從後面車廂開始冒煙等語為據。然証人此項証述實不足為認定被保險人故意不
      逃生之依據，因証人証稱：「當時伊靠近時，駕駛座未起火，但車內都是濃煙
      ，車門打不開，敲打車窗，死者無反應。」按証人既非証稱：伊打開車門後，
      要將死者拉出，但死者抗拒不願被拉出，則如何可認定死者不願逃生？再者依
      証人所言，固証明死者無反應，然在車內都是濃煙，車門打不開之情事下，死
      者究係何原因無反應，証人並不明暸，故死者究係因已睡著？昏迷？或因中控
      鎖損壞，無法開啟車門？等等原因，車外之人均不得而知，故僅憑証人此項說
      明，應仍不得確認死者係故意不逃生。
  ２、按當事人主張有利於己之事實者，就其事實有舉證責任，民事訴訟法第二百七
      十七條定有明文。茲查被保險人蔡文吉生前向被告公司所投保之保險標的為「
      身故及殘廢保險」，依舉證責任分配之舉證原則：凡主張權利發生者，應就該
      權利發生實體法上規定要件最低限度事實負舉證責任；主張對權利有障礙者，
      應就該權利有障礙之實體法上規定要件最低限度事實負舉證責任。按被保險人
      故意自殺乃保險人之免責事由，係權利障礙事實，自應由主張有權利障礙事實
      之被告負舉證之責，同一意旨，亦經台灣高等法院八十八年度保險上字第二九
      號著有判決參照。本案被保險人蔡文吉因火燒車意外身亡，經法醫相驗認定死
      者係：「嚴重燒焦」死亡，足徵其死亡係出於外來（非疾病）、突發事件（非
      預期之偶發事故），且係直接且單獨造成死者死亡之原因（嚴重燒焦）至為昭
      然。從而依死者與被告簽訂之保險契約第二條之約定，被告即應負給付保險金
      之義務，至於被告主張死者係自殺身亡或故意不逃亡，依保險契約第九條之規
      定主張免除責任，自仍應就此項免責除外事由負舉證責任。
  ３、再查依澎湖縣警察局火災原因調查報告書摘要結論欄固記載有：依現場勘查狀
      況及火災出動觀察記錄、目擊者筆錄暨內政部消防署火災証物鑑定報告，綜括
      各項顯示，若行李箱內無可燃性液體蒸氣僅單獨燈座故障，應不足以造成起火
      ，並配合目擊者供述與死者狀況，研判不排除人為因素造成之可能性等語。按
      查此結論欄固記載不排除人為因素云云，按此僅係可能性之推測之詞，並無確
      定結論，況且所謂之人為因素，原因眾多，究係如何造成，仍無定見，故就此
      項調查報告結論，自亦不足為認死者係自殺死亡之依據。
  ４、被告主張澎湖地方法院檢察署澎檢朝明字第二五九○號函為公文書，推定為真
      正，然按文書之證據力，有形式上證據力與實質上證據力之分，前者係指真正
      之文書即文書係由名義人作成而言；後者則為文書所記載之內容，有證明應證
      事實之價值，足供法院作為判斷之依據而言。必有形式上證據力之文書，始有
      證據價值可言。文書之實質上證據力，固由法院根據經驗法則，依自由心證判
      斷之。但形式上證據力，則因其為私文書或公文書而分別依民事訴訟法第三百
      五十七條、第三百五十八條或第三百五十五條規定決之，最高法院八十三年度
      台聲字第三五三號判決足資參照。故此所謂之真正僅表示該文書形式上之真正
      ，並非謂其內容當然即採為法院認定事實之依據。再按該文書稱：「死者係於
      火災後故意不逃生而被火燒死」云云，顯然亦僅係檢察官個人之推測之詞，此
      依該檢察官於八十八年六月二十八日所為結果報告書（相驗卷第六十七頁），
      亦係表明「本件擬係故意不逃生」等語可証。況經澎湖地方法院檢察署再為調
      查後，復於八十八年十一月八日澎檢朝公字第四六四六號函覆被保險人之子乙
      ○○即原告，已說明原檢察官先前之認定，係以有無他殺嫌疑為重點，至於被
      保險人為何不及逃生之原因，並非其認定之重點，故原檢察官所謂死者係故意
      不逃生云云，自無足採。
  ５、至被告另稱：澎湖地方法院檢察署重新調查結果，有關汽車檢修紀錄中左門檢
      修紀錄係事後加入，有勾串之嫌，亦說明如下：
    (1)被保險人之汽車中控鎖有故障之事實，業經証人朱吉井、齊眉眉、陳進達、蔡
      榮夫等人証述一致，應無可疑。至於維修記錄如何記載，係巨亨公司內部之作
      業問題，原告並不知情，原告及原告家人亦無要求巨享公司相關人員，配合原
      告為陳述之情事。
    (2)且依証人謝明羲所為之上開証詞，証人發現時車內已都是濃煙，死者已無反應
      ，顯見當時被保險人於証人發現時，其情況為已無反應，並無被告所稱之有積
      極不逃亡或抗拒救援之行為。然究何原因，車外之人均無法得知，是亦無從據
      此即推測死者為故意不逃亡。至於車子當時仍在慢慢前駛，偏右斜撞路旁樹木
      方停止部分，更無從據此認定當時被保險人係仍在有意識之駕駛中。按自排車
      除當時之排擋係在Ｐ檔或Ｎ檔，並拉起手煞車或腳踩煞車外，縱被保險人當時
      已昏睡或昏迷，車子於腳離煞車板後當然會往前行駛，至遇阻擋方會停止。此
      參之証人謝明羲及周嘉發均証稱：車子慢速向前行駛至車子偏右斜撞路旁樹木
      及水溝而停止，均與當時死者應已無意識，任令汽車自行行駛之情狀相符。更
      何況依事故發生現場之路況，有些許向前之斜坡，車子向前行駛，亦與路況相
      符，故絕不能以車子仍向前行駛，即認定於事發當時車子仍在被保險人清醒有
      意識之駕駛中。
    (3)復按依通常情形，駕駛人在車門緊閉下，對車外之聲音或車尾後方之情形並無
      立即查知之可能。故不能從後車尾冒煙到起火有幾分鐘，或車外有人在喊叫，
      為斷定死者故意不逃亡之依據。故縱証人周嘉發於地檢署証稱：「：：看見時
      那輛車後面車尾就冒出很多煙，車子開得很慢，那部車繼續開了一百多公尺後
      就開到道路旁溝停住，車子入道路旁溝後那時就冒出火花起來，整個目睹情形
      大約幾分鐘：：，當時在場三、四人都向那車高聲喊叫，但對方都沒有反應。
      」（參偵查卷第十五頁) ，亦不足為被保險人係故意不逃生之依據，況當時依
      謝明義稱車內有濃煙，死者在車內已無反應情況下，更不能據此推定為故意不
      逃生。
  ６、又依澎湖縣警察局火災原因調查報告書結論雖有：研判不排除人為因素造成之
      可能性等語。按此僅係可能性之推測之詞，並非確定結論；況且所謂之人為因
      素，原因眾多，究係如何造成，均有其可能性，故此項調查報告結論，亦不足
      為認定死者係自殺死亡，或故意不逃亡之依據。
  ７、至於法務部法醫研究所八七文理字第０四五六號函鑑定結果雖謂：送鑑檢品中
      發現含Caffeiene成分，未發現含酒精、安非他命類、嗎啡類、氰化物、三環
      抗抑鬱劑、鎮靜安眠藥劑及其他藥、毒物成分。惟喝咖啡可否提神，因人而異
      ，許多人喝了咖啡同樣立即睡覺，或當時死者即因疲累，意圖喝咖啡提神，無
      奈車行中仍因過度疲累昏睡，致發生火燒車時未能及時逃生等等，均有可能發
      生，故不可以血液中含咖啡因成分，即推論死者當時清醒並故意不逃生。再查
      上開檢驗報告亦未明確指出，死者有經一氧化碳檢驗後，確定無一氧化碳中毒
      ，或並無因缺氧而昏迷情事，故檢察官謂：死者血液中經檢定無一氧化碳毒物
      成份等語，似無確切之根據。
  ８、另查原告之母蔡翁冬來於警訊時曾稱：後行李廂通常放置工具和少許汽油供工
      地使用等語。則被保險人汽車之後車箱墊留有汽油殘漬之事，並無不合常理處
      。至於前駕駛座下有汽油殘漬，因油箱爆炸，並非無可能有由車內直接噴灑出
      汽油而濺及。退步言之，縱非如此，亦可能係因他人或死者過失所致，然亦無
      証據顯示，係死者故意自為。此再參之內政部消防署於八十七年九月七日對造
      成電線熔痕原因之鑑定結果為：由於未發現電路短路熔痕及無法確認汽車電路
      保險絲狀況，無法進一步研判造成原因等語（參警察局馬公分局偵查卷第三十
      五頁），亦末能鑑定出確定引起火燒車之原因觀之，更無從任意推測出死者有
      故意不逃生之嫌。
  ９、末查，本件死者之子女均已成年，並自立生活，且於死者身體上及精神上並無
      重大疾病等情形下，死者縱然有被倒帳，因而積欠他人債務約二百萬之情形，
      然似亦無以故意不逃生致自己死亡之必要。
三、證據：提出保險契約、相驗報告書、原告請領保險金申請書、被告公司八八理字
    第二八○一二四號函、臺灣澎湖地方法院檢察署八十八年十一月八日函為證。
乙、被告方面：
一、聲明：原告之訴駁回。
二、陳述：
（一）按當事人主張有利於己之事實者，就其事實有舉證之責任，民事訴訟法第二百
      七十七條定有明文。又民事訴訟如係由原告主張權利者，應先由原告負舉證之
      責，若原告不能舉證，以證實自己主張之事實為真實，則被告就其抗辯事實即
      令不能舉證，或其所舉證據尚有疵累，亦應駁回原告之請求，最高法院十七年
      上字第九一七號判例闡釋甚明。本件原告起訴主張，被保險人即原告之父蔡文
      吉於保險期間發生保險事故，因而請求被告公司給付保險金云云，惟其於申請
      理賠時僅稱「火燒車死亡」，起訴狀上亦僅說明死亡結果之發生，然就保險事
      故發生之原因事實即「意外傷害事故」則未克盡舉證之責，揆諸上揭法律規定
      及判例意旨，原告自應先就該保險事故之原因事實負舉證之責，否則即應駁回
      其訴。
（二）次按保險人對於由要保人或被保險人或其代理人之過失所致之損害，負賠償責
      任。但出於要保人或被保險人或其代理人之故意者，不在此限，保險法第二十
      九條定有明文，而系爭國華人壽旅行平安保險契約第九條第二款亦有相同約定
      。查本件被保險人蔡文吉於八十七年八月三十一日因火燒車致死亡一案，經澎
      湖地方法院檢察署相驗後，認「死者係於火災後故意不逃生而被火燒死」，此
      有該署澎檢朝明字第二五九０號函可稽，且民事訴訟法第三百五十五條規定：
      「文書，依其程式及意旨得認作公文書者，推定為真正。」前揭文書既為公文
      書，依上開規定即為真正，足證被保險人係因故意行為致死，依首揭規定及系
      爭契約約定，被告公司自不負給付保險金之責。
（三）另查，同一案件雖經澎湖地方法院檢察署重新調查並函覆原告調查結果，惟該
      署並未作出相反認定，且函中所載：「在本件火燒車事件前，肇事車之中控鎖
      有故障，有時須由駕駛人拉下左側車窗後，再伸手從外開啟車門出去，或須由
      他人自外開啟車門，始得出去，且該車亦曾經要求巨亨汽車公司修理，因送修
      汽車多，無法立即安排檢修等情，有證人朱吉井、齊眉眉、陳進達、蔡榮夫等
      人證述一致（按八十七年警卷內所附之巨亨汽車公司維修紀錄表無八十七年八
      月二十七日左前門檢修之記載，但八十八年證人齊眉眉所提之巨亨汽車公司維
      修紀錄表卻有八十七年八月二十七日左前門檢修之記載，應係事後加入）。」
      等語，顯對證人之證述有所懷疑，有串通虛構情弊。究其實乃緣本件涉及鉅額
      保險金，利之所趨，因乘臺灣澎湖地方法院檢察署重新分案調查之機，「製造
      」證據，藉以誤導調查結果，其所為證言及所提證物，既有勾串之嫌，自不足
      採。退萬步言，縱認其所言非虛，該肇事車若由他人自外開啟車門，亦得出去
      ，參以前函另載：「證人謝明羲證稱伊發現車冒煙後，車子仍慢慢前駛，後來
      車子偏右斜撞路旁樹木而停止，當時伊靠近時，駕駛座並未起火，但車內都是
      濃煙，車門打不開，敲打車窗，死者無反應：：。」足認被保險人於事故當時
      ，係故意自內反鎖，阻絕他人救援，是其行為顯與一般身處危急之人，以設法
      脫困或尋求救援為第一要務之反應大相逕庭，故意不逃生之情狀至為灼然。
（四）綜上所述，本件被保險人確係故意行為身故，依前揭保險法規定及系爭契約約
      定，被告公司自不負給付保險金之責，原告所為請求顯屬無據。
三、證據：提出臺灣澎湖地方法院檢察署澎檢朝明字第二五九○號函為證，並聲請調
    閱臺灣澎湖地方法院檢察署八十七年度相字第五四號卷宗。
    理      由
一、本件原告主張：原告之父蔡文吉於八十七年八月三十一日與被告簽訂旅行平安保
    險契約，蔡文吉為契約之要保人及被保險人，原告為該保險契約之受益人，依該
    契約要保書記載，保險期間為自八十九年八月三十一日起七日，保險金額為一千
    萬元。依保險契約條款第二條第一項約定，被保險人於本契約有效期間內，因遭
    受意外傷害事故，致其身體蒙受傷害而致殘廢或死亡時，依照本契約之約定給付
    保險金。同條第二項約定，前項所稱之意外事故指非由疾病引起之外來突發事故
    。詎被保險人蔡文吉於八十七年八月三十一日二十三時二十分許因所駕駛車號Ｖ
    ０－一五五八之汽車行經澎湖縣湖西鄉許家村七十三號對面馬路邊時，發生火燒
    車不幸事件，致蔡文吉嚴重燒焦死亡，爰依保險契約請求被告依約給付保險金一
    千萬元及自八十七年十月一日起至清償日止，按年息百分之十計算之利息。
二、被告則以：本件經台灣澎湖地方法院檢察署偵查之結果，乃認死者即蔡文吉係於
    火災後故意不逃生而被火燒死，並無他殺嫌疑，則系爭保險契約之被保險人蔡文
    吉係於火災發生後故意不逃生而引起死亡，其保險事故顯係被保險人之故意行為
    所致，則被保險人有保險法第二十九條第二項但書及保險契約第九條第二款所定
    因故意行為而引起保險事故之情事至明，依法被告自不負給付系爭保險金之義務
    等語置辯。
三、查本件原告之父蔡文吉於八十七年八月三十一日與被告簽訂旅行平安保險契約，
    蔡文吉為契約之要保人及被保險人，原告為該保險契約之受益人，依該契約要保
    書記載，保險期間為自八十九年八月三十一日起七日，保險金額為一千萬元。依
    保險契約條款第二條第一項約定，被保險人於本契約有效期間內，因遭受意外傷
    害事故，致其身體蒙受傷害而致殘廢或死亡時，依照本契約之約定給付保險金。
    嗣被保險人蔡文吉於八十七年八月三十一日二十三時二十分許因所駕駛車號Ｖ０
    －一五五八之汽車行經澎湖縣湖西鄉許家村七十三號對面馬路邊時，發生火燒車
    不幸事件，致蔡文吉嚴重燒焦死亡等情，有原告所提出之保險契約、臺灣澎湖地
    方法院檢察署函、臺灣澎湖地方法院檢察署相驗屍體證明書為證，且經本院調閱
    臺灣澎湖地方法院檢察署八十七年度相字第五四號相驗卷宗查核屬實，復為兩造
    所不爭執，自堪信為真實。
四、按當事人主張有利於己之事實者，就其事實有舉證之責任，民事訴訟法第二百七
    十七條定有明文。本件原告主張被保險人蔡文吉於八十七年八月三十一日二十三
    時二十分許發生火燒車不幸事件，致蔡文吉嚴重燒焦死亡，乃屬系爭保險契約所
    約定之意外事故等語，然為被告所否認，並以前詞置辯。是本院應審酌者厥為系
    爭火燒車事件究否為系爭保險契約所約定之意外事故？經查：
（一）證人周嘉發於臺灣澎湖地方法院檢察署就系爭火燒車事件偵查時證稱：「我是
      大約在晚上十點許人在許家村一處檳榔攤坐著，我看見一部小客車從白沙往馬
      公沿著澎三號道路（檳榔攤是位在馬路旁距候車亭北邊），看見時那輛車後面
      車尾就冒出很多煙，車子開得很慢，那部車繼續開了一百多公尺後就開到道路
      旁溝停住，車子入道路旁溝後那時就冒出火花起來，整個目睹情形大約幾分鐘
      ，都沒有人進出那輛自小客車，發生後我們即立刻趕往現場觀看，車後來爆炸
      ，整個車都燒掉，當時在場三、四個人都有向那車高聲喊叫，但對方（指車輛
      內人員）都沒有反應。」而證人謝明羲於八十八年九月二日在澎湖縣警察局馬
      公分局所屬沙港派出所亦稱：「我是至公司加班至二十三時許下班欲返家時在
      澎三道路許家村七十三號前發現對向車道有車輛駛入路旁，當時相距約十公尺
      ，我就停在路旁去查看發生何事，靠近時發現後行李箱正在燃燒，但是火勢不
      大，但是冒出很大的濃煙，我發現車內有人坐躺在駕駛座上，我便要開車門欲
      救其出來，但是車門鎖住無法開啟，我因工作關係有攜帶鎯頭便取出欲打破車
      窗，剛好傳出爆炸聲，我因害怕就在敲下之同時就離開，而火勢也因而大起來
      了，因車輛剛好停在距路燈約一公尺且後行李箱又有火光所以尚能查覺車內狀
      況：：車門之把手已有感到熱度但尚不會很燙，我在敲車門時車內之人已無反
      應，當時發現該車由白沙往馬公方向行駛時速度很慢，但已經可以看見很大的
      濃煙：：。」從上開證人之證詞觀之，被保險人所駕駛之自小客車於行駛中係
      車尾冒出很多煙，嗣慢慢停靠路邊，至車輛冒出火花、爆炸燃燒間，尚有數分
      鐘之時間，其間並有證人謝明羲上前敲打並開啟駕駛座之車門，但因車門上鎖
      而無法打開，車內之人亦無反應，嗣因車輛爆炸而無法搶救，是依常理在此情
      況下，被保險人仍有逃生之時間卻未逃生，此即承辦檢察官所以認係故意不逃
      生理由之一。
（二）原告雖稱：被保險人有可能係中毒、昏睡或中控鎖故障等情無法逃生，且被保
      險人所駕駛之車輛在本件火燒車事件前，肇事車之中控鎖有故障，有時須由駕
      駛人拉下左側車窗後，再伸手從外開啟車門出去，或須由他人自車外開啟車門
      ，始得出去，且該車亦曾要求巨亨汽車公司修理，因送修汽車多，無法立即安
      排檢修等語，並舉證人朱吉井、齊眉眉、陳進達、蔡榮夫等人及證人齊眉眉所
      提出之維修紀錄表為證，而要求檢察官查明被保險人確係意外死亡。然查，被
      保險人所駕駛之車輛係在行駛中燃燒，應認被保險人在車輛燃燒前尚有意識，
      方得駕駛車輛。而本件被保險人蔡文吉之血液經臺灣澎湖地方法院檢察署送法
      務部法醫研究所檢驗有無酒精、藥物成份及其濃度，經該所八十七年十一月三
      日法醫所八七文理字第○四五六號函鑑定結果為：「送鑑檢品中發現含
      Caffeine成份，未發現含酒精、安非他命類、嗎啡類、氰化物、三環抗鬱劑、
      鎮靜安眠藥劑及其他藥毒物成份。」是被保險人蔡文吉血液中既僅有Caffeine
      成份，而無其他毒物或藥物之成份，且參以汽車係行進中燃燒，已如上述，應
      不致有令其昏睡之情形發生。另依臺灣澎湖地院檢察署八十八年十一月八日澎
      檢朝公字第四六四六號函指出，澎湖縣警察局馬公分局刑事案件偵查卷宗內所
      附巨亨汽車公司維修紀錄並無八十七年八月二十七日左前門檢修之記載，證人
      齊眉眉所提之維修紀錄之該項維修記載，應係事後加入等情，除有上開函文可
      憑外，亦經本院核對該警卷所附維修紀錄，其最後一次維修時間為八十七年七
      月二日，維修項目為「更換節溫器」，零件項目為「水槽、節溫器」等，是臺
      灣澎湖地方法院檢察署檢察官所指疑點應屬可信，況原告所稱該中控鎖故障，
      須由駕駛人人拉下左側車窗後，再伸手從外開啟車門出去，或須由他人自車外
      開啟車門，始得出去等語縱然屬實，則本件事發時，謝明羲既有上前敲打並開
      啟駕駛座之車門，按理即得打開該駕駛座車門，然事實上謝明羲因該車門上鎖
      而無法打開，是齊眉眉所提出之維修紀錄及原告上開主張，即難認與事實相符
      ，不足採信。
（三）再查，依八十七年九月二十三日澎湖縣警察局火災原因調查報告書就火災原因
      研判，該車之起火處為後行李箱左側後車燈附近為最先起火處，起火原因則為
      ：「勘查時發現後行李箱左後方燈座接點插片之燒燬有異於右側，且其中有二
      片呈現熔接之不正常現象，另後行李箱底部墊板左後方呈現特殊凹陷情形，有
      受可燃性液體沾染之燒燬現象，綜合現場勘查若行李箱內無可燃性液體蒸氣僅
      單獨燈座故障應不足以造成起火，並配合目擊者供述與死者狀況，研判不排除
      有人為因素造成之可能。」系爭車輛既係於行駛中燃燒，足見本件被保險人蔡
      文吉於車輛爆炸前尚有意識，已如前述，故本件若是意外造成起火，則該起火
      處在行李箱內，濃煙應會漫布於汽車內，該濃煙會造成呼吸不暢及身體不適，
      與一般瓦斯漏出未察覺而無法防備者不同，若非有無法停車打開車窗之情形下
      ，駕駛者在察覺有車體燃燒時，必會馬上停車檢查滅火，不致吸入過多之濃煙
      ，造成一氧化碳中毒，且車體冒出濃煙至爆炸前，尚有數分鐘之時間足以逃生
      ，並有周嘉發等人高聲喊叫，及謝明羲上前敲打並嘗試開啟駕駛座之車門，是
      依當時情形被保險人何以未逃生，誠有疑問。
（四）末查，本件被保險人蔡文吉係於八十七年八月三十一日在馬公機場內之被告公
      司投保一千萬元之旅行平安險，保險期間自八十九年八月三十一日起七日，且
      於投保後隨即於同日搭機前往台中，並於同日返回馬公一節，有臺灣澎湖地方
      法院檢察署八十八年八月十一日澎檢朝公字第四六四六號函附卷足稽。被保險
      人蔡文吉既係在馬公機場方投保旅行平安險，則其於搭機前即已知悉欲前往之
      目的地及往返之期間，然以蔡文吉僅前往台中一天，卻投保長達七日之旅行平
      安險，其投保之目的顯有顯問，況一般國人在僅以飛機為交通工具而非旅遊之
      情況下，亦不會投保旅行平安險，而僅以平日投保之一般意外險即足，被保險
      人此舉亦有違常情。至原告雖以被保險人於八十七年八月二十一日即曾向新光
      人壽投保意外險一千萬元，而認被保險人於搭機前有投保旅行平安險之習慣。
      惟被保險人向新光人壽投保之時日，距本件事故發生時不過十日，被保險人之
      前是否即有預謀，令人質疑，否則倘被保險人確有每次搭機即購買旅行平安險
      之習慣，則為何原告未能提出更早之前曾數次搭機，均投保旅行平安險之紀錄
      ，足證原告所稱被保險人於搭機前有投保旅行平安險之習慣等語，亦不足採。
      。
（五）按保險契約之請求權人欲依保險契約請求意外身故保險金，固僅提出被保險人
      非自然死亡之證據資料即可，惟若依保險人提出之證據，依經驗及論理法則足
      信被保險人意外死亡之機率極低，則依該情況而言，即應由主張被保險人係意
      外死亡者負舉證責任。本件依被保險人蔡文吉之情況而言，一般人在被保險人
      所處環境下，應不致有不馬上逃生之情況，況經他人敲打車門並開啟車門，被
      保險人仍無反應，足見被保險人顯有故意不逃生之情形，是自應由原告舉證證
      明被保險人係意外死亡方屬妥適。綜上所述，本件依現場之情況觀之，自應由
      原告就權利發生事實即被保險人蔡文吉遭遇外來、突發之意外事故之事實負舉
      證之責，原告對此既未提出其他證據以實其說，自難認其主張為實在。
五、末按保險人對於不可預料或不可抗力之事故所致之損害，負賠償責任。但保險契
    約內有明文限制者不在此限。保險人對於由要保人或被保險人或其代理人之過失
    所致之損害負賠償責任，但出於要保人或被保險人或其代理人之故意者，不在此
    限，保險法第二十九條定有明文。本件被保險人蔡文吉係於八十七年八月三十一
    日與被告訂定旅行平安保險契約，約定就被保險人於本契約有效期間內，因遭受
    意外傷害事故，致其身體蒙受傷害而致殘廢或死亡時，依照本契約之約定給付保
    險金，並於上開保險契約第九條第二款約定因「被保險人的故意行為」致死亡或
    殘廢時，被告公司不負保險金之責任。本件被保險人蔡文吉雖於八十七年八月三
    十一日死亡，然被保險人既有上開故意行為致保險事故發生，依前開規定及系爭
    保險契約第九條第二款之約定，被告即不負賠償責任，原告請求被告給付保險金
    ，自無理由。
六、綜上所述，原告依保險契約請求被告給付保險金一千萬元及自八十七年九月二十
    二日起至清償日止，按年息百分之十計算之利息為無理由，應予駁回。
七、本件事證已臻明確，兩造其餘攻擊防禦方法，對判決結果不生影響，爰不贅述。
八、結論：
    本件原告之訴為有理由，依民事訴訟法第七十八條，判決如主文。
中      華      民      國    八十九    年    十一    月      十四      日
                                            民事第五庭法      官  林秀圓
右為正本係照原本作成
如對本判決上訴，須於判決送達後廿日內向本院提出上訴狀
中      華      民      國    八十九    年     十一     月    十四      日
                                                      法院書記官  林蓮女


司法院資訊處製作；財團法人民間司法改革基金會備份。
